【裁判字號】    85,台上,2020
【裁判日期】    850913
【裁判案由】    第三人異議之訴事件
【裁判全文】
最高法院民事判決                              八十五年度台上字第二○二○號
      上  訴  人  丙○○
      被 上訴 人  甲○○
                  乙○○
右當事人間第三人異議之訴事件，上訴人對於中華民國八十四年十二月二十六日台灣
高等法院高雄分院第二審判決（八十四年度上字第一七一號），提起上訴，本院判決
如左：
    主  文
上訴駁回。
第三審訴訟費用由上訴人負擔。
    理  由
本件上訴人主張：坐落高雄縣鳥松鄉○○段第二九四、二九九、三○二號土地，係被
上訴人乙○○於民國七十二年一月九日出賣於伊，伊業已付清價金，惟未及辦理移轉
登記，即為高雄縣政府徵收。而第一審法院八十一年度執字第六六七四號強制執行事
件，執行標的即為上開土地徵收所提存之補償金，該提存款自應屬伊所有。被上訴人
甲○○對被上訴人乙○○僅有新臺幣（下同）九十萬之抵押債權，竟以二百萬元債權
額聲請就提存之補償金為強制執行，顯係錯誤。另同段第二九五、三○三號土地既為
共同擔保之抵押物，伊自得就該二九五、三○三號之抵押債權同時主張應予撤銷等情
。爰依強制執行法第十五條規定提起第三人異議之訴，求為就上開所擔保二百萬元債
權中，超過九十萬元部分之強制執行程序應予撤銷之判決。
被上訴人甲○○則以：伊與乙○○間之債權確為二百萬元，且本件強制執行之標的物
為高雄縣政府提存之補償金，並非上開五筆土地；又縱認被上訴人乙○○有出賣土地
與上訴人，上訴人亦僅對該土地取得債權之請求權而已等語。資為抗辯。
原審依調查證據為辯論之結果，以：按依強制執行法第十五條提起第三人異議之訴者
，須第三人就執行標的物有足以排除強制執行之權利者，始得提起。又所謂就強制執
行標的物有足以排除強制執行之權利者，係指對於執行標的物有所有權、典權、留置
權、質權存在情形之一者而言。分別經最高法院四十四年台上字第七二一號、六十八
年台上字第三一九○號著有判例。經查第一審法院八十一年度執字第六六七四號強制
執行事件，係被上訴人甲○○主張對被上訴人乙○○有債權二百萬元及其利息，聲請
就高雄縣政府為被上訴人乙○○提存之補償金二百二十六萬八千一百四十七元及二百
七十四萬六千四百八十元為執行標的。而上開二百二十六萬八千一百四十七元提存款
，係高雄縣政府徵收高雄縣鳥松鄉○○段第二九九、三○二號土地所提存之補償金；
二百七十四萬六千四百八十元提存款，係徵收同段第二九四、二九八號土地所提存之
補償金，業經調取該執行卷宗核閱無訛。又山水段第二九九、三○二、二九四、二九
八號土地，於高雄縣政府辦理徵收時，所有人係被上訴人乙○○，亦有土地登記簿謄
本附卷可查，則上開提存款，自屬被上訴人乙○○所有。縱如上訴人所稱上開第二九
四、二九九、三○二號土地，被上訴人乙○○已出賣於伊屬實，惟在未辦理移轉登記
前，依民法第七百五十八條之規定仍難謂上訴人為所有人。則上開土地因徵收所提存
之補償金，即非上訴人所有。從而上訴人主張，該提存之補償金，應屬伊所有云云，
即無足採。次查，山水段第二九五、三○三號土地並非執行標的，上訴人主張就該第
二九五、三○三號土地所擔保債權二百萬元，超過九十萬元部分之債權之強制執行程
序應予撤銷云云，自非有據。至於上訴人謂，被上訴人乙○○為被上訴人甲○○所設
定抵押權，實際所擔保之債權僅九十萬元云云，核屬另一問題，自不得藉此提起第三
人異議之訴云云。為其心證之所由得，因而維持第一審所為上訴人敗訴之判決，駁回
其上訴，經核於法並無違誤。
查上訴人既對於上開執行標的物並無所有權、典權、留置權、質權存在，依本院上開
判例之說明，上訴人既依法不得提起第三人異議之訴，縱使原審於其他附帶說明中有
理由不備或矛盾之情事，亦與判決之結果，不生影響。上訴論旨，猶就原審取捨證據
、認定事實及適用法律之職權行使，指摘原判決不當，求予廢棄，非有理由。
據上論結，本件上訴為無理由，依民事訴訟法第四百八十一條、第四百四十九條第一
項、第七十八條，判決如主文。
中      華      民      國    八十五    年      九      月     十三     日
                              最高法院民事第三庭
                                  審判長法官  范  秉  閣
                                        法官  朱  錦  娟
                                        法官  朱  建  男
                                        法官  許  澍  林
                                        法官  吳  正  一
      右正本證明與原本無異
                                              書  記  官
中      華      民      國    八十五    年      九      月    二十六    日
                                                                      ：


司法院資訊處製作；財團法人民間司法改革基金會備份。
